最高法院刑事判決　　　　　　　　　　　　　　　九十三年度台上字第一六三○號
　　上　訴　人　甲○○
　　選任辯護人　許文彬律師
　　　　　　　　蕭嘉甫律師
　　上　訴　人　乙　○
右上訴人等因常業詐欺等罪案件，不服台灣高等法院中華民國九十二年十二月十日第
二審更審判決（九十二年度上更(二)字第七○九號，起訴案號：台灣台北地方法院檢察
署八十七年度偵字第一七五九一號），提起上訴，本院判決如左：
    主  文
上訴駁回。
    理  由
一甲○○部分：
按刑事訴訟法第三百七十七條規定，上訴於第三審法院，非以判決違背法令為理由，
不得為之。是提起第三審上訴，應以原判決違背法令為理由，係屬法定要件。如果上
訴理由狀並未依據卷內訴訟資料，具體指摘原判決不適用何種法則或如何適用不當，
或所指摘原判決違法情事，顯與法律規定得為第三審上訴理由之違法情形，不相適合
時，均應認其上訴為違背法律上之程式，予以駁回。本件上訴人甲○○上訴意旨略稱
：(一)、甲○○於警詢中從未表示要籌結婚費用，而與乙○謀議犯罪，且於審理中即一
再否認該筆錄內容之真正。原審未調取該詢問筆錄過程之錄音或錄影帶，加以勘驗，
復未就甲○○所辯，於判決內敘明不足採信之理由，率將該筆錄內容所載甲○○自承
犯罪之陳述採為論罪科刑之基礎，遽為不利之判斷，顯違證據法則及有理由不備之違
法。又甲○○非為籌措娶妻費用，始到新好家園中式餐廳（下稱新好家園餐廳）任職
，確無原判決所稱另行起意犯罪之情形，公訴人起訴甲○○之犯罪事實縱使成立犯罪
，亦屬連續犯罪事實之一部，自為前案（台灣新竹地方法院八十七年度易字第五五九
號）既判力所及，應諭知免訴之判決，原審為有罪之實體判決，顯違一事不再理原則
。且理由中或說明甲○○係為籌措赴越南娶妻之費用，始答應到餐廳任職賺錢，顯係
基於另一犯意；或謂甲○○明知躲在幕後之人要詐財，因本身無工作，思以詐欺所得
為生活資源，故而答應加入行騙之列，顯係另行起意云云，且對甲○○萌生常業詐欺
犯意之時間認定，與理由記載不一，均有判決理由矛盾之違法。(二)、原審既認關林滔
不否認租賃契約上之關林滔印文為真正，且其對契約內容應知情，甲○○並無詐得餐
廳鑰匙等竊佔犯行，足見關林滔確實知悉此情且同意出租。詎原審竟認甲○○係施用
詐術使關林滔陷於錯誤，簽約同意將好家園海鮮樓餐廳（下稱好家園餐廳）交由甲○
○等人經營，顯然判決理由矛盾。甲○○一再辯稱因關林滔、楊麗春分別拿走價值新
台幣（下同）一百五十萬元、二百萬元之餐券，均未付款，才造成餐廳週轉不靈。原
判決就楊寶珠、陳丁興分別於原審前審所為楊麗春、關林滔取走餐券等有利甲○○之
證言，徒以「未述及就施詐頂店、大量叫貨不付錢等，核與待證事實無關連」，而謂
不足為甲○○有利之判斷，復未說明其取捨之心證理由，遽行判決，有判決理由不備
之違法。且就被害人之指述及相關卷證資料，未為提示並予甲○○辯明之機會，逕為
判決，其調查證據之程序亦有違法。(三)、陳金進於警詢時稱向其訂貨之人是「本名楊
寶珠但假名是江美惠」之人，且有楊寶珠以江美惠名義簽收之估價單可證，則楊寶珠
既已無罪確定，可見甲○○並未以「葉志文」名義向陳金進詐騙貨物，原審之認定與
卷證資料不符。楊寶珠於原審前審已證稱甲○○係向其借票給付且已處理並還款，並
無詐欺行為，原判決就此有利甲○○之證言，未說明不採之理由。且僅以被害人片面
之指述，逕認甲○○自始即有詐欺意圖，未說明如何認定陳俊源與甲○○謀議犯罪及
分擔犯罪行為，理由均有不備。原判決既認甲○○向黃勳偉購買行動電話時，除支付
現金二千元外，另向楊寶珠商借面額二萬元之支票支付，但原判決又認甲○○係詐騙
二萬二千元，不無矛盾。又巨匠電腦股份有限公司（下稱巨匠公司）許俊元於警詢時
指稱，係一自稱姓吳男子用永利達國際興業有限公司名義，向巨匠公司購買四部電腦
，共十七萬六千元，該男子先預付訂金一萬元，餘額用陳俊源名義開立半個月支票交
付等語。原審認係甲○○對許俊元施用詐術而詐得十七萬六千元，亦與卷證資料不符
。(四)、原判決雖以銀行開立甲存帳戶，必本人到場簽署並附正確身分證明，而認確有
陳金坤其人。但卷內所附彰化銀行開戶申請書之資料並無陳金坤之身分證明，原審未
調閱其戶籍資料，以查明是否與開戶資料相符，亦未傳喚陳金坤，自難認已盡調查之
能事。甲○○交付王簡玉卿及陳志銘之支票二紙是否均已退票，非不能調查釐清。原
判決未經調查，即認該二張支票屆期將不獲支付，顯有判決不憑證據之違法。原判決
諭知沒收陳金坤名片四十五張，但刑法對於預備詐欺之行為，並不在處罰之列，原判
決援引刑法第三十八條第一項第二款沒收該四十五張名片，顯然違法。又刑法第三百
四十條之常業詐欺罪，係包括以犯同法第三百三十九條第一項詐欺取財罪及第二項詐
欺得利罪之行為為常業兩種形態，原判決主文僅籠統記載甲○○所犯之罪名為共同常
業詐欺，而未表明以犯何種詐欺罪之行為為常業，無從顯示其所犯應處罰之罪名，顯
係適用法則不當。且原判決並未說明其量刑時，審酌刑法第五十七條規定各該事項之
具體情形，自有判決理由不備之違法云云。
惟查：證據之取捨、事實之認定，乃事實審法院職權行使之範圍，茍其證據之取捨及
事實之認定，不違背經驗法則與論理法則，即不容任意指摘為違法，而據為上訴第三
審之適法理由。原判決依據證人關林滔、劉祥秀、黃室斌、尤煌文、陳修德、俞茂雍
、金治平、杜崗陵、龍鐸之證述，告發人楊麗春、被害人陳金進之指述，卷附租賃合
約書、錏鴻企業有限公司訂購單及出貨單、僑巨資訊企業有限公司報價單及出貨單、
佳能企業股份有限公司買賣合約書及送貨單、廣能有限公司出貨單、駝園國際貿易有
限公司出貨單、汎太資訊有限公司出貨單、支票暨退票理由單各二紙、質押書一紙、
領回贓物之認領保管收據三紙，扣案「陳金坤」名片四十五張、陳金坤之印章一枚及
空白支票十張等證據，綜合判斷，認定甲○○確有於民國八十七年四月二十日以假藉
經營餐廳之名，與乙○、黃博謙、徐建新等人共同騙取台北市○○○路○段九號及十
一號一至四樓好家園餐廳之營運權，旋即於同年五月八日在該址以新好家園餐廳重新
開業，大量騙得財物後即於同年七月八日結束餐廳業務，並再向亞博美國際有限公司
等詐欺財物，以為生活之資之常業犯行。因而撤銷第一審不當之判決，改判論處甲○
○共同常業詐欺罪刑，已敘明所憑之證據及認定之理由。復論述證人陳丁興、楊寶珠
於原審前審之供證，均未就甲○○等共同騙取上開餐廳經營權及大量進貨不付款等部
分而為陳述，不足採納為有利甲○○論據之理由。而以甲○○否認有上開犯行，辯稱
伊係受僱他人於新好家園餐廳擔任經理，向廠商購買之飲料、影印機、電腦及傳真機
等物品，確係供餐廳營業所用，其依林老闆之指示，開立支票給付貨款，無詐欺可言
，餐廳結束營業後採購物品之處理及支票退票等事，均係在其六月底離職以後之事，
餐廳負責人跑掉，伊並無詐欺情事；伊經黃廣田介紹向陳金坤以每張五千元之代價購
買支票使用，係為融通、週轉資金，且該支票帳戶所開立之支票迄其被收押前均有兌
現，足證該支票帳戶確係作為信用融資之用，並非空頭帳戶，亦無何詐欺意圖，縱認
伊詐欺，與先前所犯詐欺罪應係基於概括犯意之連續犯裁判上一罪關係，為該確定判
決效力所及云云，乃卸責之詞，不足採信，於理由內詳加說明及指駁。經核所為論斷
，均與卷內資料相符，從形式上觀察，並無認定事實不依證據或有何採證違背經驗法
則、論理法則等違法情形存在。而甲○○除在警詢中具體明確自承其為籌措赴越南娶
妻費用，始到餐廳任職外（見文山第二分局警卷(二)第十六頁），復於檢察官偵查中經
訊以：「警訊所言實在否？」時，亦供稱：「實在」（見偵字第五四九三號卷第二五
頁），則原審依憑卷證資料踐行調查程序以為斟酌取捨後，資為甲○○本件常業詐欺
係另行起意所犯論證之一，即無違證據法則或判決理由不備之可言。至原判決理由中
另論述甲○○受詐欺集團利用而出面承租餐廳及負責餐廳現場業務，係因其本身毫無
資力又在躲債，甲○○亦明知幕後之人係要藉此詐財，因本身無工作，思以詐欺所得
為生活之資，故答應加入行騙等情；與前述籌措結婚費用俱為另行起意之犯罪動機，
並無相互矛盾。雖原判決就甲○○萌生本件常業詐欺時間之事實記載與理由說明未盡
一致，惟既不影響甲○○本件所為係另行起意之認定，即不得指為違法。再者，原審
於審判期日已就卷證資料踐行調查程序，並提示予甲○○充分辯明（見更(二)卷第七十
至七一頁、第七三頁），並無不依法踐行調查程序之情形。又原判決認定甲○○以簽
訂租賃契約書為詐術，使關林滔陷於錯誤，而騙得好家園餐廳經營權，與原判決所論
述甲○○等並未在所取得租賃契約書中偽填不實內容，及以更換餐廳鑰匙而竊佔等犯
行；暨原判決僅係引用其「附表一編號十二所載之時間」（見原判決第五頁第四行）
，認定甲○○委託黃勳偉購買總價二萬二千元之行動電話二支，除支付現金二千元外
，另交付面額二萬元支票，經黃勳偉提示不獲付款始知受騙，自係認定甲○○向黃勳
偉詐欺二萬元，均無判決理由矛盾之可言。而陳金進雖於偵查中指稱向其訂貨之人是
本名楊寶珠但假名是江美惠之人，及新好家園餐廳幕後老闆是李慶順云云，但甲○○
於偵查中自承八十七年五月、六月間，其在新好家園餐廳以「葉志文」名義對外叫貨
（見偵字第五四九三號卷第二四頁反面），而陳金進提出送貨經簽收之估價單中，確
有由甲○○冒稱「葉志文」簽署「葉」而予收受之情形（見偵字第三四七四號卷第二
三頁），陳金進復同時指述「他們進我的貨再轉手賣掉」（見前引卷第十九頁反面）
。則原審依憑全部卷證資料，認定甲○○確有以餐廳財務經理「葉志文」名義向陳金
進詐欺共二萬一千元食品；暨甲○○警詢時供稱由陳俊源向巨匠公司詐得電腦及週邊
商品，再由其簽立質押書交由乙○銷贓（見文山第二分局警卷(二)第十五頁反面、第十
六頁），則原判決認定並敘明所憑甲○○係與自稱陳俊源之男子，共同以永利達國際
興業有限公司名義向巨匠公司許俊元詐購個人電腦四部之依據及理由（見原判決第十
一頁末三行至次頁第三行），亦均無與卷證資料不符或理由不備之違法。又原判決以
甲○○係經由黃廣田（已判決確定）介紹，由陳金坤提供其帳戶之支票交由甲○○簽
發使用，言明每簽發一張則支付陳金坤五千元，及詐得之貨品由黃廣田以一半價格收
購，而認甲○○簽發面額二萬元、六萬六千元之支票交付王簡玉卿時，及簽發面額三
萬四千六百元予陳志銘時，均係施以詐術（未屆各該支票所載發票日前即為警查獲）
；暨彰化商業銀行檢送第一審有關陳金坤支票存款帳戶開戶資料中之「支票存款開戶
申請書」，其「附件」欄已載明有提出身分證影本（見訴字第六五六號卷(一)第九八頁
反面），因認確有陳金坤其人，始得開設其名義之支票存款帳戶並領用支票等，與經
驗法則自均屬無違。又刑法第三十八條第一項第二款所定得沒收之供犯罪預備之物，
係指供實施犯罪行為為目的所預備之物，而未使用者而言，且必於犯罪有直接關係，
即足當之。並不以該罪有處罰預備犯罪之明文規定者為限。茍行為人已著手實施犯罪
行為，其事先預備供犯罪而未及使用之物，非不得依此規定宣告沒收。原判決既認甲
○○簽發陳金坤名義之支票詐購物品，並於送貨單上偽簽「陳金坤」，表示收到貨品
，扣案之陳金坤名片四十五張係甲○○所有預備供行詐使用，乃依刑法第三十八條第
一項第二款規定宣告沒收，即無判決不適用法則之違誤。而有罪判決書主文欄關於罪
名之記載，固以與論罪科刑法條所揭示之罪名相一致為必要。惟若無礙於罪名之區別
，簡省若干文字，自亦無妨。其論罪之用語不當，或欠周全，如於全案情節與判決本
旨並無影響，且亦無礙於罪名之區別者，亦不能指為違法而據為第三審之上訴理由（
本院八十五年度第十八次刑事庭會議決議參照）。刑法第三百四十條之所謂常業詐欺
罪，係包括以犯同法第三百三十九條第一項詐欺取財及第二項詐欺得利罪之行為為常
業之兩種形態，原判決主文僅記載甲○○罪名為「共同常業詐欺」，雖欠周全而有不
當，但原判決已明確認定記載甲○○犯刑法第三百四十條之罪之事實，並說明甲○○
「顯然係以詐欺取財及得不法利益為其生活之資，以之為常業」、「其與黃廣田顯有
以詐欺取財及詐欺得利為其生活之資之意」、「甲○○既施用詐術並使被害人陷於錯
誤而交付財物，及向被害人租屋免於以現金支付押租金，仍屬詐欺取財、詐欺得利既
遂犯行，核其所為係犯刑法第三百四十條之常業詐欺罪……」（見原判決第十六頁第
七至八行、第十七頁末行、第十八頁第二至五行）等理由及援用該法條，即於全案情
節與判決本旨並無影響，不能指為違法。至甲○○其餘上訴意旨所執各詞，原判決已
在理由中逐一論斷綦詳，並無如上訴意旨所云之違法情形。上訴意旨，徒就原判決已
說明之事項，及原審採證認事之職權行使，任意指摘為違法，且為事實之爭執，顯與
法律規定得為第三審上訴理由之違法情形，不相適合。其上訴違背法律上之程式，應
予駁回。
二乙○部分：
查刑事訴訟法第三百七十六條所列各罪之案件，經第二審判決者，不得上訴於第三審
法院，法有明文。本件上訴人乙○部分，原審係依刑法第三百三十九條第一項論處罪
刑，核屬刑事訴訟法第三百七十六條第四款之案件。依首開說明，既經第二審判決，
自不得上訴於第三審法院，乙○竟復提起上訴，顯為法所不許，此部分應予駁回。
據上論結，應依刑事訴訟法第三百九十五條前段，判決如主文。
中　　　華　　　民　　　國　　九十三　　年　　　三　　　月　　三十一　　日
                              最高法院刑事第八庭
                                  審判長法官  陳　炳　煌
                                        法官  陳　世　雄
                                        法官  韓　金　秀
                                        法官  吳　信　銘
                                        法官  徐　文　亮
      右正本證明與原本無異
                                              書  記  官
中　　　華　　　民　　　國　　九十三　　年　　　四　　　月　　　七　　　日
                                                                        Ａ
